【裁判字號】    97,上易,2421
【裁判日期】    971029
【裁判案由】    侵占
【裁判全文】
臺灣高等法院刑事判決                97年度上易字第2421號
上  訴  人  臺灣板橋地方法院檢察署檢察官
被      告  甲○○
選任辯護人  顏本源律師
上列上訴人因被告侵占案件，不服臺灣板橋地方法院96年度易字
第3682號，中華民國97年7月8日第一審判決（起訴案號：臺灣板
橋地方法院檢察署96年度偵字第26900號），提起上訴，本院判
決如下：
    主  文
上訴駁回。
    理  由
一、本案經本院審理結果，認第一審判決對被告甲○○為無罪之
    諭知，核無不當，應予維持，並引用第一審判決書記載之證
    據及理由（如附件）。
二、檢察官依循告訴人之聲請而提起上訴，其上訴意旨以：本件
    被告於偵查時，在無任何脅迫或違反其意願情形下，經謹慎
    思考後決定認罪並願意和解，告訴人生寶生物科技股份有限
    公司（下稱生寶公司）亦同意本案和解；惟被告事後不知何
    故全盤推翻，誑稱告訴人欲將未收取款項均要其負擔，此乃
    不實陳述，被告所陳僅係為脫免侵占罪責狡辯之詞，不足採
    信，且本件經證人到庭證述，事證明確。告訴人請求本檢察
    官上訴，經核尚非顯無理由云云。
三、惟按認定不利於被告之事實，須依積極證據，苟積極證據不
    足為不利於被告事實之認定時，即應為有利於被告之認定，
    更不必有何有利之證據；認定犯罪事實所憑之證據，雖不以
    直接證據為限，間接證據亦包括在內，然而無論直接或間接
    證據，其為訴訟上之證明，須於通常一般之人均不致有所懷
    疑，而得確信其為真實之程度者，始得據為有罪之認定，倘
    其證明尚未達到此一程度，而有合理之懷疑存在時，事實審
    法院復已就其心證上理由予以闡述，敘明其如何無從為有罪
    之確信，因而為無罪之判決，尚不得任意指為違法。查被告
    雖於偵查中表明願受緩起訴之處分，但其並未坦承侵占犯行
    ，而係供稱：「伊沒有印象去跟吳政霖收錢，因為伊尾款是
    生產後一個月後才去收錢，但是伊沒有印象有收這筆錢；伊
    願意與生寶公司和解，願意接受緩起訴處分」等語（見偵查
    卷第十六、二一頁），足徵被告並非因坦承侵占犯行而於偵
    查中表明願受緩起訴之處分。參以被告辯護人於原審審理中
    為被告辯稱：被告於偵查中係為免影響工作，故於偵查中表
    示願意受緩起訴處分，後來生寶公司將若干未收取之款項均
    要求被告負擔，被告乃不願就未為之業務侵占行為認罪等語
    （見原審卷第一三二頁），故本件尚難以被告於偵查中曾一
    度表示願受緩起訴處分而認定被告確有業務侵占之犯行。再
    者，生寶公司係於客戶之小孩出生並進行臍帶血檢查報告後
    ，隨即製作尾款金額之統一發票並寄送予客戶，而非於確認
    客戶已繳納尾款後方寄送統一發票，故客戶雖持有尾款金額
    之統一發票不表示其已繳納尾款一節，業據證人羅元銘證述
    甚詳（見原審卷第一二八頁）；證人林志凱亦證稱：伊經常
    碰過三個月後去向客戶收款，但是客戶已經先收到生寶公司
    寄發發票之情形等語（見原審卷第九九頁），則吳政霖雖持
    有生寶公司寄發之新台幣（下同）五萬五千元統一發票，亦
    不能證明被告確有收受該筆帳款。況預約通知單上「尾款由
    業代親收」之字跡，經送內政部刑事警察局鑑定後，認與被
    告手寫之員工基本資料表及客戶資料異動通知單、被告於原
    審準備程序中手寫文件之字跡均不相符，有該局九十七年四
    月十一日刑鑑字第０九七００四七五一五號鑑定書在卷可考
    （見原審卷第七四頁），從而依公訴人所提出之證據，在客
    觀上尚未達到使通常一般之人均不致於有所懷疑，而得確信
    被告確有收受該帳款並予侵占之程度，按諸首揭說明，原審
    以不能證明被告犯侵占罪，而為被告無罪之諭知，於法尚無
    違誤。檢察官循告訴人之聲請提起上訴，率執被告於偵查中
    一度表明願受緩起訴處分之事實，即認被告有侵占犯行，而
    任意指摘原判決不當，求予撤銷改判，為無理由，應予駁回
    。
據上論結，應依刑事訴訟法第三百七十三條、第三百六十八條，
判決如主文。
本案經檢察官張啟彬到庭執行職務。
中    華    民    國    97    年    10    月    29    日
                  刑事第十八庭  審判長法  官  吳鴻章
                                      法  官  周政達
                                      法  官  徐昌錦
以上正本證明與原本無異。
不得上訴。
                                      書記官  王韻雅
中    華    民    國    97    年    10    月    29    日
附件
臺灣板橋地方法院刑事判決              96年度易字第3682號
公  訴  人  臺灣板橋地方法院檢察署檢察官
被      告  甲○○  男  29歲（民國○○年○月○○日生）
                    身分證統一編號：Ｚ000000000號
                    住臺北縣永和市○○路22巷19弄20號7樓
選任辯護人  顏本源律師
上列被告因侵占案件，經檢察官提起公訴（96年度偵字第26900
號），本院判決如下：
    主  文
甲○○無罪。
    理  由
一、公訴意旨略以：被告甲○○自民國93年2 月13日起，在告訴
    人生寶生物科技股份有限公司（以下簡稱生寶公司）擔任業
    務員，負責生寶公司新生兒臍帶血儲存推廣業務並兼客戶服
    務費收款之工作，為從事業務之人。其於93年9 月20日，代
    表生寶公司與客戶吳政霖簽訂臍帶血保存契約書，雙方另簽
    「臍帶血保存預約通知單」，被害人吳政霖並交付簽約金新
    台幣（下同）5,000 元及尾款55,000元予被告。詎被告竟意
    圖為自己不法之所有，於不詳時地，將所收取之尾款55,000
    元，予以侵占入己而未繳回公司，因認被告涉犯刑法第336
    條第2 項之業務侵占罪嫌云云。
二、按犯罪事實應依證據認定之，無證據不得認定犯罪事實；不
    能證明被告犯罪者，應諭知無罪之判決，刑事訴訟法第154
    條第2 項、第301 條第1 項分別定有明文。認定不利於被告
    之事實，須依積極證據，苟積極證據不足為不利於被告事實
    之認定時，即應為有利於被告之認定，更不必有何有利之證
    據；認定犯罪事實所憑之證據，雖不以直接證據為限，間接
    證據亦包括在內，然而無論直接或間接證據，其為訴訟上之
    證明，須於通常一般之人均不致有所懷疑，而得確信其為真
    實之程度者，始得據為有罪之認定，倘其證明尚未達到此一
    程度，而有合理之懷疑存在時，事實審法院復已就其心證上
    理由予以闡述，敘明其如何無從為有罪之確信，因而為無罪
    之判決，尚不得任意指為違法，最高法院著有30年度上字第
    816 號、76年度台上字第4986號判例可參。
三、公訴人認被告甲○○涉犯上開罪嫌，無非係以被告於偵查中
    之供述、生寶公司員工基本資料、生寶臍帶血銀行契約書、
    臍帶血保存合約附件、吳政霖寄發之存證信函各1 份為其主
    要論據。訊據被告固不否認於上揭時地代表生寶公司與客戶
    吳政霖簽訂臍帶血保存契約書，並當場收受簽約金5,000 元
    ，惟堅決否認有何業務侵占犯行，辯稱：伊並沒有向吳政霖
    收受55,000元，臍帶血保存預約通知單上「尾款由業代親收
    」非伊所寫，伊沒有收取帳款後予以侵占之行為等語。經查
    ：
（一）被告自93年2 月13日起在生寶公司擔任業務員，並於上揭
      時地代表生寶公司與客戶吳政霖簽訂臍帶血保存契約，約
      定應繳總金額6 萬元，分為簽約金5,000 元及尾款55,000
      元，被告於簽約後當場收受吳政霖交付之5,000 元簽約金
      ，尾款55,000元則約定以一次付清方式為之，惟嗣後生寶
      公司經查證並無該筆55,000元帳款入帳之記錄等情，業據
      證人吳政霖於本院審理中證述明確（本院卷第91頁），並
      有員工基本資料表、生寶臍帶血銀行契約書、臍帶血保存
      合約附件、臍帶血保存預約通知單、繳費收據、生寶公司
      對帳單各1 份在卷可佐（96年度他字第6559號卷第3 頁至
      第10頁），並為被告所是認，堪信其為真實。
（二）就被告有無收取上開55,000元尾款一節，固據證人吳政霖
      於本院審理中證稱：尾款55,000元是一次以現金支付；在
      小孩出生後，生寶公司會有一個臍帶血檢驗報告，內容是
      關於臍帶血是否適宜保存，如果不適宜就會退費，伊的報
      告是合格的，伊就把尾款55,000元交付給被告；伊應該是
      93年11月23日伊小孩出生後、伊收到臍帶血檢驗報告那個
      月交錢給被告的，地點在伊位於桃園龜山鄉○○路○ 段27
      1 號2 樓住處；伊簽約當日支付5,000 元給被告時，被告
      有當場開立收據給伊，但伊支付55,000元給被告時，其有
      無開立收據，伊沒有印象，本來伊也會擔心付錢後會有問
      題，但後來收到發票就安心了等語在卷（本院卷第92、93
      、96頁），然證人吳政霖就有無繳納該尾款有利害關係，
      且衡以被告與證人吳政霖簽訂之臍帶血保存預約通知單上
      記載證人吳政霖尾款之繳費方式預定以刷卡方式為之，有
      該預約通知單乙紙在卷可憑，已與證人吳政霖上開證稱以
      現金繳納予被告之方式不符，又生寶公司業務員於收取客
      戶交付之現金款項後，應簽立一式三聯之收據，一聯由業
      務員存底，一聯由生寶公司存底，一聯交客戶收執，業務
      員嗣後應將收受之現金款項存入生寶公司帳戶內，並將匯
      款單連同公司存底聯之收據交回生寶公司一情，業據證人
      即生寶公司前業務員林志凱於本院審理中證述明確（本院
      卷第101 頁），然證人吳政霖清楚記憶於93年9 月20日交
      付簽約金5,000 元予被告時，當場收受被告簽立之收據，
      然其對於繳交高於5,000 元10數倍之55,000元予被告時，
      被告有無當場開立收據交其收執以為保障一節沒有印象，
      此實與常情有違，故證人吳政霖雖證稱被告已收受其交付
      之尾款55,000元等語，但並無被告簽立之55,000元收據可
      資佐證，故其上開證詞之真實性，尚非無疑。
（三）證人吳政霖嗣後因生寶公司函知其未繳納尾款55,000元後
      ，於96年7 月16日寄發存證信函予生寶公司，內容略稱：
      「本人既持有貴公司於93年11月開立之統一發票，且貴公
      司2 年多來皆未曾對本人主張該筆款項，足證本人已於93
      年11月給付過該筆（55,000元）款項。」（上開偵查卷第
      11頁），其於存證信函中未清楚陳述交付55,000元之時間
      、地點，反而倒果為因以其持有生寶公司寄發之統一發票
      而反推其有繳付55,000元，顯悖於常情。又生寶公司雖於
      94年1 月21日寄發金額55,000元之統一發票予證人吳政霖
      ，並經本院於97年5 月22日勘驗該寄送發票之信封屬實，
      此有本院勘驗筆錄及統一發票暨信封各1 份附卷可佐（本
      院卷第103 頁、第108 頁、第109 頁），然生寶公司係於
      客戶之小孩出生並進行臍帶血檢查報告後，隨即製作尾款
      金額之統一發票並寄送予客戶，而非於確認客戶已繳納尾
      款後方寄送統一發票，故客戶雖持有尾款金額之統一發票
      不表示其已繳納尾款一節，業據證人即生寶公司會計主管
      羅元銘於本院審理中證述屬實（本院卷第128 頁），證人
      林志凱於本院審理中亦證稱：伊經常碰過3 個月後去向客
      戶收款，但是客戶已經先收到生寶公司寄發發票之情形等
      語（本院卷第99頁），可知證人吳政霖雖持有上開金額
      55,000元之統一發票，亦無從反推被告確有收受該尾款。
（四）臍帶血保存預約通知單之備註欄係93年9 月20日簽約時由
      被告所親自書寫，惟當時並無書寫「尾款由業代親收」等
      字，已據證人吳政霖於本院審理中證述明確（本院卷第93
      頁），另上開預約通知單上備註欄係記載關於費用、繳費
      方式、繳款備註等事項，該欄位之記載除「尾款由業代親
      收」等字係以黑色原子筆所寫外，其餘筆跡均以藍色原子
      筆所寫，有該預約通知單1 份在卷可憑（本院卷第42頁）
      ，堪認上開「尾款由業代親收」之記載，應係簽約後所補
      填，且該「尾款由業代親收」字跡，經送內政部刑事警察
      局鑑定後，認與被告手寫之員工基本資料表及客戶資料異
      動通知單、被告於本院準備程序中手寫文件之字跡均不相
      符，有該單位97年4 月11日刑鑑字第0970047515號鑑定書
      1 份在卷可參（本院卷第74頁），顯見該「尾款由業代親
      收」係事後由他人補填，並非被告親自書寫，被告雖於偵
      查中供述臍帶血預約通知單上「尾款由業代親收」為其親
      自書寫（96年度他字第16頁），然此與前開鑑定結果不符
      ，且業經被告於本院審理中所否認，堪信其上開於偵查中
      所述非屬實在，故難以該預約通知單上「尾款由業代親收
      」之記載，推斷被告確有收受55,000元帳款之行為。
（五）至被告雖於偵查中表明願受緩起訴處分（上開偵查卷第21
      頁），似顯示被告於偵查中有坦承業務侵占犯行之意思，
      然辯護人於本院審理中已陳稱：被告於偵查中係為免影響
      工作，故於偵查中表示認罪並願意緩起訴，後來生寶公司
      將若干未收取之款項均要求被告負擔，被告乃不願就未為
      之業務侵占行為認罪等語（本院卷第132 頁），參以被告
      於偵查中係供稱：伊沒有印象去跟吳政霖收錢，因為伊尾
      款是生產後1 個月後才去收錢，但是伊沒有印象有收這筆
      錢；伊願意與生寶公司和解，願意接受緩起訴處分等語（
      上開偵查卷第16頁、第21頁），顯示被告於偵查中確實未
      承認收取前揭帳款，僅因欲與生寶公司和解，方同意為緩
      起訴處分，辯護人上開所辯非屬無據，故難以被告於偵查
      中願受緩起訴處分而認定被告確有業務侵占犯行。
（六）綜上，依公訴人所提出之證據，固能證明證人吳政霖持有
      生寶公司寄發之55,000元統一發票，而生寶公司並無該筆
      55,000元帳款入帳之記錄，然客觀上尚未達到使通常一般
      之人均不致於有所懷疑，而得確信被告確有收受該55,000
      元帳款並予侵占之程度，尚有合理懷疑之存在，此外，復
      查無其他積極事證足認被告有何業務侵占犯行，揆諸首揭
      說明，被告犯行無從證明，自應諭知無罪之判決。
據上論斷，應依刑事訴訟法第301 條第1項判決如主文。
本案經檢察官陳旻源到庭執行職務。
中    華    民    國    97    年    7     月    8     日
                  刑事第十三庭  審判長法  官  李麗珠
                                      法  官  許映鈞
                                      法  官  俞秀美
上列正本證明與原本無異。
如不服本判決應於送達後10日內向本院提出上訴狀。
                                      書記官  謝怡貞
中    華    民    國    97    年    7     月    8     日


司法院資訊處製作；財團法人民間司法改革基金會備份。
